臺灣高等法院臺南分院民事判決　　　 96年度上國更(五)字第2號
上　訴　人　乙○○
（即原告）
兼上 一 人
訴訟代理人　甲○○
參　加　人　丁○○
上　訴　人　臺南縣玉井地政事務所
（即被告）
法定代理人　丙○○
訴訟代理人　楊丕銘　律師
上列當事人間國家賠償事件，兩造對於中華民國87年4月20日臺
灣臺南地方法院第一審判決（86年度國字第6號）分別提起上訴
，經最高法院第五次發回更審，本院於96年8月14日言詞辯論終
結，判決如下：
    主  文
原判決關於駁回上訴人乙○○、甲○○後開第二項之訴部分，及
訴訟費用（確定部分除外）之裁判均廢棄。
上訴人臺南縣玉井地政事務所應再給付上訴人乙○○、甲○○新
台幣一萬五千八百六十八元（即以原審所命給付本金新臺幣一百
四十四萬八千五百二十九元為計算基礎，其中新台幣一百零一萬
二千八百六十元三角部分，自民國84年12月13日起；另新台幣四
十三萬五千六百六十八元七角部分，自民國85年1月22日起，均
至民國85年3月13日止，按週年利率百分之五計算之利息）。
上訴人乙○○、甲○○其餘上訴駁回。
上訴人臺南縣玉井地政事務所之上訴駁回。
第一、二審及發回前第三審訴訟費用（確定部分除外）由上訴人
臺南縣玉井地政事務所負擔三分之二，餘由上訴人乙○○、甲○
○負擔。
    事  實  及  理  由
一、上訴人乙○○、甲○○主張：
  (一)、伊等因父朱茂賜於民國（下同）82年1月15日死亡，而於8
      2年5月25日申報遺產稅時，向上訴人玉井地政所申請核發
      坐落臺南縣玉井鄉○○段39之4地號土地（重測後為玉田
      段670地號，下稱系爭土地）之地價證明。因上訴人玉井
      地政所地籍圖未釐正地號摘錄錯誤，致發給每平方公尺實
      為新台幣（下同）5,000元而誤為每平方公尺2萬元之公告
      現值證明，致使應納之遺產稅額被國稅局核定為18,058,0
      63元，伊等於83年1月21日繳清，較原應納稅額溢繳13,50
      4,804，溢繳部分遲至85年3月14日始經稅捐機關退還。因
      上訴人玉井地政所之承辦人員核發之公告現值證明有誤，
      致使伊溢繳13,504,804元之遺產稅，雖嗣後經稅捐機關更
      正錯誤並退還溢繳款項伊等因而受有自繳稅日起至退稅日
      止（下稱溢繳期間）無法利用該筆款項，而受有按一年期
      定期存款利率年息7.5%計算相當於利息之損失，即自83年
      1月21日起至84年1月20日止損失1,012,860.3元（下稱第
      一年度損失）、自84年1月21日起至85年1月20日止損失1,
      012,860.3元（下稱第二年度損失）、自85年1月21日起至
      同年3月13日止損失147,072.8元（下稱第三年度損失），
      合計損失2,172,793.4元。伊等於84年12月13日向上訴人
      玉井地政所請求國家賠償遭拒等情，爰依國家賠償法第2
      條第2項規定，求為命上訴人玉井地政所如數賠償及加計
      自84年12月13日起算之法定遲延利息之判決。【原審命上
      訴人玉井地政所給付上訴人乙○○、甲○○1,448,529元
      及85年3月14日起之法定遲延利息，駁回上訴人乙○○、
      甲○○其他部分之請求，兩造各就敗訴部分提起第二審上
      訴。又上訴人乙○○、甲○○請求上訴人玉井地政所給付
      支付高利貸款利息之損害600萬元部分，其中2,104,698元
      部分，經最高法院93年度台上字第1329號判決後已經敗訴
      確定，其中1,722,509元部分經最高法院95年度台上字第
      1449號判決後亦告敗訴確定，其餘部分經本院95年上國更
      (四)第2號判決確定後，是本院應審理者僅上訴人乙○○、
      甲○○請求上訴人玉井地政所應給付2,172,793元4角本息
      部分，合先敘明。】
  (二)、聲明：
      1.原判決不利上訴人部分，除已確定者外廢棄。
      2.上開廢棄部分，被上訴人應再給付上訴人乙○○、甲○
        ○724,264元4角（即2,172,793.4－1,448,529=724,264.
        4）暨自84年12月13日起至清償日止，按週年利率百分之
        5計算之利息。
      3.上訴人玉井地政所之上訴駁回。
      4.第一、二審及發回前第三審訴訟費用，由上訴人玉井地
        政所負擔。
      5.上訴人願供擔保，請准宣告假執行。
二、上訴人玉井地政所則以：
  (一)、按在法律上所謂「相當於」租金或利息之損害者必以原本
      之租金或利息損害不被認定存在為前提，致倘原本之租金
      或利息損害業巳存在者，即無所謂「相當於」租金或利息
      之損害可言。本件上訴人乙○○及甲○○與訴外人張漢琛
      就系爭土地之買賣契約，因買受人張漢琛未能依約給付價
      金而自動失效，致乙○○、甲○○固受有支付利息之損害
      ，依最高法院前次發回意旨之認定，該部分之損害與上訴
      人玉井地政所核發地價證明之行為間，並無相當因果關係
      。是本件乙○○及甲○○既因張漢琛違約致生上開損害，
      而得就該支付利息之損害向張漢琛請求賠償者，則乙○○
      及甲○○就同一利息支出自不得更向玉井地政所重複主張
      所謂「相當於」支付利息之損害。
  (二)、又上訴人乙○○、甲○○係因玉井地政所核發錯誤之地價
      證明，而為繳納溢額之遺產稅致出售系爭土地，則玉井地
      政所之行為，可能導致之乙○○及甲○○之直接損害者，
      應係「乙○○及甲○○不得已而以較低價格出售系爭土地
      之差價」或「乙○○及甲○○原本意欲利用系爭土地獲利
      之計劃落空之所失利益」等情況，然此等損害並非必然發
      生，上訴人乙○○及甲○○應舉證證明其已發生且證明其
      金額若干，惟上訴人乙○○、甲○○就此等損害之確已發
      生及其損害金額等事項，從未具體主張及舉證。從而，上
      訴人乙○○及甲○○泛稱「其仍受有相當於利息之損害」
      ，並無所據。
  (三)、至上訴人乙○○、甲○○主張於長達2年多之溢繳期間內
      ，致其無法利用該筆13,504,804元，受有相當於利息之損
      失，以玉井農會在83年1月之1年期定存利息7.5％計算，
      乙○○及甲○○亦受有相當於2,172,795元6角之損失云云
      。然上訴人乙○○、甲○○並未證明「如13,504,804元於
      83年1月21日並未用以繳納遺產稅，乙○○及甲○○計劃
      自83年1月21日起至85年3月14日止將之存入玉井農會1年
      期定存，賺取年息7.5％之利息」之事實為真，則乙○○
      、甲○○根本未受損害，遑論相當於利息損失之損害（倘
      乙○○、甲○○能證明上開事實為真，其自可以逕行主張
      其受有利息損失之損害，而非主張「相當於」利息損失之
      損害）。從而，上訴人乙○○、甲○○就其所主張之損害
      根本尚未證明其確實存在，致其請求玉井地政所賠償者實
      無理由。
  (四)、按本件國稅局新化稽徵所所開具之退稅支票，簽發日期為
      85年2月24日，以退稅支票開立後需3至4日之作業時間後
      ，方得通知上訴人乙○○等人領取支票。依經驗法則，新
      化稽徵所通知上訴人乙○○領取之時間應在85年2月28日
      ，以4日之作業時間計算，此乃常態事實，至若新化稽徵
      所遲至85年3月11日始通知上訴人乙○○等人領取，屬變
      態事實，應由上訴人乙○○等人負擔舉證責任，上訴人乙
      ○○等人既未能舉證證明其遲至85年3月11日始受領取退
      稅支票之通知，即應認新化稽徵所於85年2月28日即已通
      知上訴人乙○○等人，然上訴人乙○○等人於85年3月14
      日始兌領上開退稅支票，自屬可歸責於上訴人乙○○等人
      ，不應將此期間之損害轉嫁玉井地政所等語，資為抗辯。
  (五)、聲明：
    1.原判決上訴人玉井地政所敗訴部分廢棄。
    2.上廢棄部份，上訴人乙○○、甲○○在第一審之訴暨假執
      行之聲請均駁回。
    3.上訴人乙○○、甲○○之上訴駁回。
    3.第一審、第二審及發回前第三審訴訟費用，由上訴人乙○
      ○、甲○○負擔。
三、上訴人甲○○、乙○○主張，渠等二人之父即被繼承人朱茂
    賜於82年1月15日死亡，渠等為申報遺產稅，曾於82年5月25
    日向上訴人台南縣玉井地政所申請核發系爭土地之地價證明
    ，該土地每平方公尺之公告現值實僅5,000元，詎上訴人玉
    井地政所因地籍圖未釐正，地號摘錄錯誤，竟核發每平方公
    尺2萬元之公告現值證明，致應納之遺產稅額經國稅局核定
    為18,058,063元，其並已於83年1月21日繳納完畢。嗣上訴
    人玉井地政所於84年9月1日發函更正該公告現值為5,000元
    ，國稅局亦將應納遺產稅額核定更正為4,553,259元，並將
    溢繳之13,504,804元於85年2月24日以支票方式退還，並經
    上訴人乙○○、甲○○於85年3月13日兌領。上訴人乙○○
    、甲○○二人以受有利息損害為由，於84年12月13日以書面
    向上訴人玉井地政所請求國家賠償1,896,407元遭拒等情，
    為上訴人玉井地政所所不爭執，並據上訴人乙○○、甲○○
    提出系爭土地登記簿謄本、新化稽徵所85年2月2日南區國稅
    新化徵字第85003287號函、上訴人玉井地政所85年1月8日85
    所2字第059號國家賠償事件協議不成立證明書，及系爭土地
    地價證明申請書、地價證明書存根、上訴人玉井地政所84年
    9月1日84所2字第3412號函，及新化稽徵所86年7月25日南區
    國稅新化資字第86023253號函附之上訴人乙○○、甲○○被
    繼承人朱茂賜遺產稅申報書、調查報告書、更正通知單及查
    詢清單等影本各乙份在卷足稽（見原審卷第5頁、第6頁、第
    19至24頁、第26至56頁），堪信為真實。
四、至於上訴人乙○○、甲○○主張渠等受有溢繳期間相當於利
    息之損失，如以玉井鄉農會在83年1月間之1年期定期存款利
    息年息7.5％計算，則計受有2,172,793元4角之損失，且渠
    等於84年12月13日即向上訴人玉井地政所請求國家賠償，故
    應自84年12月13日起計算遲延利息等語，則為上訴人玉井地
    政所否認，並以前開情詞置辯。是本件應審酌者為：(1)、上
    訴人玉井地政所應否負國家賠償責任？(2)、上訴人乙○○、
    甲○○於溢繳遺產稅期間，受有何種損失？其金額若干？茲
    查：
  (一)、上訴人玉井地政所應否負國家賠償責任？
    1.按公務員於執行職務行使公權力時，因故意或過失不法侵
      害人民自由或權利者，國家應負損害賠償責任，國家賠償
      法第2條第2項定有明文。又遺產及贈與稅法第10條第1項
      前段、第2項亦明定遺產或贈與財產價值之計算，以被繼
      承人死亡時或贈與人贈與時之時價為準；第1項所稱時價
      ，土地以公告土地現值或評定標準價格為準。
    2.承前所述，本件上訴人乙○○等人因申報遺產稅之必要，
      向上訴人玉井地政所申請核發土地之地價證明，上訴人玉
      井地政所所屬公務員於職權範圍內之事項，將坐落玉井鄉
      ○○段39之4地號土地之公告現值記載每平方公尺2萬元，
      實則每平方公尺僅為5,000元，致使應納之遺產稅額被國
      稅局核定為18,058,063元（實則僅為4,553,259元），溢
      繳13,504,804元；並參之原審向新化稽徵所調閱被繼承人
      朱茂賜遺產稅申報資料案卷（見原審卷第25至56頁），依
      卷附81年臺南縣玉井鄉公告土地現值表（見原審卷第53頁
      ），系爭地號39之4號土地於81年間之公告現值係登載為
      每平方公尺為2萬元（實則每平方公尺為5,000元），堪認
      上訴人乙○○、甲○○溢繳稅額，確係因上訴人玉井地政
      所所屬承辦公務員之過失誤載公告現值所致，至上訴人乙
      ○○、甲○○則係依國稅局核定之金額繳納，並無過失，
      堪可認定。
    3.從而，上訴人乙○○、甲○○以上訴人玉井地政所所屬承
      辦公務員之過失，核發錯誤之地價證明，致上訴人乙○○
      、甲○○溢繳遺產稅1350萬4804元，受有溢繳期間相當定
      存利息之損害為由，依國家賠償法第2條第2項之規定，請
      求上訴人玉井地政所賠償，即屬有據。
  (二)、上訴人乙○○、甲○○於溢繳遺產稅期間，受有何種損失
      ？其金額若干？
    1.按損害賠償，除法律另有規定或契約另有訂定外，應以填
      補債權人所受損害及所失利益為限。依通常情形或依已定
      之計劃、設備或其他特別情事，可得預期之利益，視為所
      失利益。民法第216條定有明文。所謂所受損害，即現存
      財產因損害事實之發生而減少，屬於積極的損害。所謂所
      失利益，即新財產之取得，因損害事實之發生而受妨害，
      屬於消極的損害。是本件上訴人乙○○、甲○○請求上訴
      人玉井地政所賠償溢繳稅款期間所受不能使用該筆稅款之
      利息損失，依上開說明，即屬所失利益。
    2.經查，本件上訴人乙○○等人係於83年1月21日溢繳13,50
      4,804元之遺產稅，於85年3月13日始退還，則上訴人乙○
      ○等人所受之損害，應係上開金額於溢繳期間（2年又53
      日）無法取得之利息，堪可認定。至上訴人乙○○等人固
      主張，渠等因溢繳期間無法利用該筆款項，受有相當於定
      存利息損失（即當地玉井鄉農會83年1月間之1年期定期存
      款利息7.5％）等語，然上訴人乙○○等人自承渠等並未
      有任何款項存放於玉井鄉農會等語明確（見本院卷第122
      頁），是上訴人乙○○等人與玉井鄉農會既素無存款業務
      之往來，則其主張以玉井鄉農會83年1月間之1年期定期存
      款利率，為計算所失利益之標準，尚嫌無據，不應准許。
      又依民法第203條之規定，應付利息之債務，其利率未經
      約定，亦無法律可據者，週年利率為百分之5，而其立法
      理，係謂「依法令或法律行為，其債權可生利息者，若法
      令無特別規定，當事人亦無特別約定，不可無法定利率，
      以杜無益之爭。故本條斟酌本國習慣，定利率為週年百分
      之五」，而上訴人乙○○、甲○○於溢繳期間就溢繳金額
      於溢繳期間，本可生息為情理之常，其受有相當法定利率
      計算之利息損失應可認定。
    3.承上，依法定週年利率百分之5計算，上訴人乙○○、甲
      ○○之利息損害為1,448,529元（13,504,804×5%×2年又
      53日）。
五、至上訴人玉井地政所辯稱：財政部臺灣省南區國稅局新化稽
    徵所（下稱新化稽徵所）開具之退稅支票之發票日期係85年
    2月24日，上訴人乙○○、甲○○於85年3月14日始前往兌領
    ，應負遲延提示責任云云。然查，新化稽徵所開具之退稅款
    支票簽發日期固為85年2月24日，惟上訴人玉井地政所並未
    舉證證明係於當日即將支票交付上訴人乙○○、甲○○，已
    難認定上訴人乙○○、甲○○係於85年2月24日領得該支票
    。再者，新化稽徵所92年11月20日南區國稅新化一字第09
    20060765號函說明：「經財政部臺灣省南區國稅局臺南縣分
    局函復說明，自退稅支票開立後，經承辦人員核對無誤，即
    陳送主管核章，所需作業時間約需3至4天，再將支票函送本
    所通知納稅義務人領取支票」等語明確（見更(二)卷第186頁
    ），則上訴人乙○○、甲○○當無可能於退稅支票85年2月
    24日開立當日，即領得該支票。又依本件85年2月24日退稅
    支票之兌領期限係一年，有新化稽徵所92年9月15日南區國
    稅新化一字第0920050036號函附「查退稅資料紀錄」在卷可
    佐（更(二)審卷第162頁），上訴人乙○○、甲○○在支票開
    立後一年內均得提示兌領。綜合上情，本院認應以支票實際
    兌現之日為損害賠償終結之日，較為合理，上訴人玉井地政
    所上開所辯，並無理由。
六、至原審及本院前審就本件溢繳遺產稅得否加計利息乙節，分
    別函詢稅務機關，固分別經新化稽徵所87年2月17日南區國
    稅新化徵字第87005689號：「朱君等二人溢繳遺產稅，係因
    地政機關地號摘錄錯誤所致，與行政法院86年8月20日庭長
    評事聯席會議所指『因稅捐稽徵機關適用法令或計算錯誤而
    溢繳稅款』之情形不同；又稅捐稽徵法第28條，並未規定應
    加計利息一併退還，自不得加計利息，方符租稅法定主義等
    」；財政部南區國稅局87年11月7日南區國稅徵字第8708470
    0號：「本件納稅義務人因地政機關作業錯誤溢繳之遺產稅
    ，依據現行法令規定，尚無加計算利息退還之適用（依財政
    部68年3月21日台財稅第31863號函釋）」等語（見原審卷第
    156頁、上訴卷第78頁）。然損害賠償，除法律另有規定或
    契約另有訂定外，不僅須填補債權人所失利益（即消極損害
    ），並須填補債權人所受損害（即積極損害），民法第216
    條規定甚明；損害賠償之範圍，應以被害人實際所受損害為
    衡（最高法院52年台上字第2139號、19年上字第2316號判例
    ）。本件上訴人乙○○、甲○○確因上訴人玉井地政所所屬
    承辦公務員之過失，致受有相當利息之損害，業如前述，上
    訴人乙○○、甲○○依法自得就其實際所受之損害請求上訴
    人玉井地政所賠償損害。至於上訴人乙○○等於92年7月2日
    向財政部臺灣省南區國稅局請求利息金額為1,896,407元，
    有財政部臺灣省南區國稅局92年6月19日南區國稅局徵字第0
    920073272號函在卷可參，與本案請求金額有異，此係因請
    求損害賠償之範圍不同所致，併予敘明。
七、綜上所述，上訴人玉井地政所所屬承辦公務員執行職務因過
    失致上訴人乙○○、甲○○受有前揭損害，上訴人乙○○、
    甲○○依國家賠償法第2條第2項規定，請求上訴人玉井地政
    所損害賠償，於法有據。上訴人乙○○、甲○○自83年1月2
    1日起至85年3月13日共2年又53天，共計受有相當於法定利
    率利息1,448,529元之損害，上訴人乙○○、甲○○請求上
    訴人玉井地政所如數給付，為有理由，應予准許。又按負損
    害賠償責任者，除法律另有規定或契約另有約定外，應回復
    他方損害發生前之原狀；因回復原狀而應給付金錢者，依民
    法第213條第1、2項之規定，自損害發生時起，加給利息。
    本件國家賠償訴訟，因回復原狀而應給付金錢，上訴人乙○
    ○、甲○○請求自損害發生83年1月21日後之請求國家賠償
    時之84年12月13日開始起算利息，原無不可，然超過15,868
    元【即以本金1,448,529元為計算基礎，其中1,012,860元3
    角部分，自民國84年12月13日起；另新台幣435,668元7角部
    分，自民國85年1月22日起，均至民國85年3月13日止，按週
    年利率5%計算之利息；計算式為：《｛1,012,860.3×5%×
    92/369=12,765 <元以下四捨五入. 下同>｝＋｛435,668.7
    ×5%×52/3 65=3,103｝=15,868元》】經本院前審駁回確定
    ，本院不再審酌，是上訴人乙○○、甲○○請求加給利息15
    ,868元，洵屬有據，應予准許。逾此部分之（724,264.4元
    本息）為無理由，應予駁回。原審就上開應准許部分，其中
    加給利息15,868元部分為上訴人乙○○、甲○○等敗訴之判
    決並駁回其假執行之聲請（原審主文漏未諭知），尚有未洽
    ，上訴人乙○○等上訴意旨指摘原判決不當，求予廢棄改判
    ，為有理由，爰由本院予以廢棄改判如主文第二項所示，又
    本判決主文第二項部分，因金額未逾150萬元，已不得上訴
    而確定，自無宣告假執行之必要，是上訴人乙○○、甲○○
    請求准予宣告假執行，為無理由，原審就此部分駁回上訴人
    乙○○、甲○○之請求（原審主文漏未諭知），所持之理由
    雖屬不同，惟結論並無二致，併予駁回上訴人乙○○、甲○
    ○此部分之上訴。另原審就上開不應准許（724,264.4元本
    息）部分，為上訴人乙○○、甲○○敗訴之判決，並駁回其
    假執行之聲請，經核於法並無不合，上訴人乙○○、甲○○
    上訴意旨求予廢棄改判，為無理由，應駁回其上訴。原審就
    上開應予准許部分（就命給付之1,448,529元及自85年3月14
    日起算之遲延利息部分），判命上訴人玉井地政所如數給付
    ，並依兩造之聲請為准、免假執行之宣告，經核並無違誤。
    上訴人玉井地政所就其敗訴部分上訴，指摘原判決不當，求
    予廢棄改判，為無理由，應駁回其上訴。
八、本件事證已臻明確，兩造其餘攻擊防禦方法及證據資料，核
    與本件判決結果不生影響，不予一一論述，併予敘明。
九、據上論結，本件上訴人乙○○、甲○○之上訴為一部有理由
    、一部無理由，上訴人玉井地政事務所之上訴為無理由，依
    民事訴訟法第450條、第449條、第79條、第85條第1項前段
    ，判決如主文。
中　　華　　民　　國　　96　　年　　8 　　月　　28　　日
                  民事第二庭    審判長法  官    丁振昌
                                      法  官    吳上康
                                      法  官    李素靖
上為正本係照原本作成。
兩造均不得上訴。
中　　華　　民　　國　　96　　年　　8 　　月　　30　　日
                                      書記官    林鈴香
